【裁判字號】    97,上,848
【裁判日期】    980303
【裁判案由】    拆屋還地等
【裁判全文】
臺灣高等法院民事判決                   97年度上字第848號
上  訴  人  丙○○
            乙  ○
共      同
訴訟代理人  鍾明達律師
被 上訴 人  臺灣臺北看守所
法定代理人  李孟冬
訴訟代理人  甲○○
上列當事人間請求拆屋還地事件，上訴人對於中華民國97年8月
12日臺灣臺北地方法院96年度訴字第7672號第一審判決提起上訴
，本院於98年2月17日言詞辯論終結，判決如下：
    主  文
原判決關於命上訴人乙○給付及該部分假執行之宣告，暨命負擔
訴訟費用之裁判均廢棄。
上開廢棄部分，被上訴人在第一審之訴及其假執行之聲請均駁回
。
其餘上訴駁回。
第一審命上訴人乙○負擔訴訟費用部分，由被上訴人負擔。第二
審訴訟費用由上訴人丙○○負擔十分之九，餘由被上訴人負擔。
    事實及理由
一、被上訴人起訴主張：坐落台北市○○區○○段三小段第568
    地號土地，為中華民國所有，伊為管理機關；上訴人丙○○
    所有門牌標示台北市○○區○○街臨111之11號建物（下稱
    系爭房屋）竟無權占有其上如原判決附圖所示紅色部分面積
    23平方公尺之土地（下稱系爭土地）。伊自得依民法第767
    條規定，請求上訴人拆除系爭建物及返還系爭土地。又上訴
    人無權占有系爭土地，無法律上原因而受利益，伊受有相當
    於租金之損害，伊自得依據民法第179條、同法第185條第1
    項及土地法第97條、同法第148條、同法施行法第25條、平
    均地權施行條例第16條之規定，按公告地價年息5%計算，請
    求上訴人自伊聲請調解書狀送達之翌日起，回溯滿五年內，
    返還相當於租金之不當得利，且上訴人丙○○於調解不成立
    後，仍繼續無權占用而受有不當得利，有一併請求之必要。
    爰求為命：(一)上訴人丙○○、乙○將系爭土地上系爭建物拆
    除，將系爭土地騰空返還。(二)上訴人丙○○、乙○應連帶給
    付新台幣（下同）405,745元，及自調解書狀送達之翌日起
    至清償日止按年利率5%計算之利息，並自調解書狀送達之翌
    日起至返還土地日止，按日連帶給付240元。就反訴部分，
    則以系爭土地為司法人員宿舍用地，屬公用財產，非得依時
    效取得地上權，上訴人反訴請求容忍辦理地上權登記，依法
    無據等語，資為抗辯。爰答辯聲明：上訴（包括反訴）駁回
    。（原審命上訴人丙○○將系爭土地上系爭建物拆除，將系
    爭土地騰空返還。上訴人乙○將系爭建物所占之系爭土地返
    還被上訴人。上訴人丙○○、乙○應給付被上訴人405,475
    元及自民國96年2月7日起至清償日止，按週年利率5%計算之
    利息，並自96年2月7日起至返還土地日止，按日給付240元
    。駁回被上訴人其餘之訴。並駁回上訴人即反訴原告之訴，
    被上訴人就其敗訴部分未聲明不服）。
二、上訴人則以：系爭建物係訴外人趙維溪於45年間所買受，並
    於同年間遷入設籍居住，即以行使地上權之意思，使用系爭
    土地，趙維溪於65年間去世後，所遺之房屋處分權及基於行
    使地上權意思而占有之權利，全部由上訴人丙○○繼受。上
    訴人丙○○亦自50年間設籍居住，持續迄今已和平繼續占有
    逾20年，自得申請登記為地上權人，故上訴人並非無權占有
    。上訴人丙○○自得提起反訴請求被上訴人容忍辦理地上權
    登記。又上訴人乙○係丙○○之媳婦，為照顧丙○○而居住
    ，僅係占有輔助人；且系爭房屋社區，不若鄰近社區之繁榮
    、便捷，被上訴人請求相當於租金之不當得利顯然過高等語
    ，資為抗辯。爰上訴聲明：本訴部分：(一)原判決不利於上訴
    人部分廢棄。(二)被上訴人在第一審之訴及假執行之聲請均駁
    回。反訴部分：被上訴人應容忍上訴人丙○○就系爭土地辦
    理地上權登記。
三、被上訴人主張上訴人丙○○所有系爭房屋占用系爭土地如原
    判決附圖A部分所示共23平方公尺，業據提出上訴人丙○○
    設籍系爭房屋之戶籍謄本、土地登記謄本為證，並經原審會
    同台北市大安地政事務所派員履勘現場，製有勘驗筆錄、複
    丈成果圖等附卷可稽。上訴人丙○○所提證明書一紙（見原
    審卷第169頁）觀其文義，僅係訴外人趙維溪之繼承人就系
    爭房屋事實處分權歸屬丙○○之協議而已，並不能證明被上
    訴人有同意使用系爭土地，堪信被上訴人主張為真。
四、上訴人丙○○雖抗辯伊已依時效取得地上權，並反訴請求被
    上訴人容忍辦理地上權登記。惟按公有土地供公用者，在廢
    止公用後，方得為取得時效之標的，參照司法院院字第2177
    號解釋、院字第2670號解釋可明。是公有而供公用之土地，
    縱因人為或自然因素失去其公用之形態，在依行政程序廢止
    而變更為非公用地以前，難謂已生廢止公用之效力，仍無民
    法上取得時效規定之適用。（最高法院72年台上字第5040號
    判決參照）。查系爭土地為國有，35年間為台北刑務所用地
    ，光復後改為台北監獄，自58年變更由被上訴人管理之眷舍
    用地，為兩造所不爭，且有新、舊土地登記謄本、使用分區
    證明為憑（本院卷第46-58頁）；而依58年1月27日公布實施
    國有財產法第4條規定，國有財產區分為公用財產與非公用
    財產兩類。各機關、部隊、學校、辦公、作業及宿舍使用之
    國有財產均屬公用財產，其取得、保管、使用、收益及處分
    ，需依國有財產法之規定。是系爭土地自屬公有土地之供公
    用者，原無民法地上權取得時效規定之適用；是無論自趙維
    溪自45年間設籍該屋居住起算，或自上訴人丙○○自50年間
    即設籍該屋居住，均難謂依時效取得地上權，自難認為有合
    法占用之權源。從而，被上訴人請求上訴人丙○○拆除系爭
    土地上之系爭房屋，將系爭土地騰空返還，洵屬有據。上訴
    人丙○○反訴請求被上訴人應容忍其辦理地上權登記，亦非
    有據，不應准許。
五、上訴人丙○○既無權占用系爭土地，即受有相當於租金之不
    當得利，依民法第179條不當得利之規定，自有返還之義務
    。按城市地方房屋之租金，以不超過土地及其建築物申報總
    價年息10％為限，土地法第97條有明文規定。租用基地建築
    房屋者依據同法第105條之規定亦準用之。查系爭房屋為二
    樓建築，位於臺北市○○○路與愛國東路口，緊鄰中正紀念
    堂、南門市場、中正國中、捷運中正紀念堂站，步行5至10
    分鐘內均可抵達，生活機能便利等情，業經原審履勘屬實，
    有勘驗筆錄在卷足參（見原審卷第104頁），被上訴人請求
    以該地申報總價額5％之計算相當於租金之不當得利，堪認
    為適當。系爭568地號之土地91至92年度公告地價為每平方
    公尺70,417元、93至95年之公告地價為每平方公尺70,663元
    ，96年之公告地價為每平方公尺76,094元，有臺北市公告土
    地現值及公告地價查詢系統在卷可稽（見原審卷第25頁）；
    按上訴人占有系爭土地23平方公尺面積計算，被上訴人請求
    上訴人丙○○給付自聲請調解書狀送達之翌日起回溯五年內
    即自91年2月6日起至96年2月7日止相當於租金之損害，計為
    406,463元（元下四捨五入），而被上訴人僅主張405,745元
    ，自屬正當有據，應予准許。又系爭土地96年之公告地價為
    每平方公尺76,094元，依同上方法計算，上訴人丙○○就系
    爭土地之每日應給付之不當得利為240元，是被上訴人請求
    自調解狀繕本送達之翌日即96年2月7日起至返還土地日止按
    日給付240元，亦應准許。
六、上訴人乙○設籍該屋固有戶籍謄本可佐，惟其係丙○○之長
    媳，乃因照料年邁之丙○○（民國14年生）而居住該屋，為
    兩造所不爭；且系爭房屋依國有財產局所出具證明書乃趙維
    溪之遺產（見原審卷第182頁），系爭房屋事實處分權由丙
    ○○一人繼承，如前所述，上訴人乙○對系爭房屋亦無事實
    處分權，就系爭土地言，自非獨立占有人，僅係占有輔助人
    。則被上訴人請求上訴人乙○將系爭土地返還，洵非有據。
    被上訴人請求乙○返還占用系爭土地相當於租金之不當得利
    與利息，及自調解狀繕本送達之翌日起至返還土地日止按日
    給付240元，亦非有據。
七、綜上所述，被上訴人依民法第767、第179條規定，請求上訴
    人丙○○拆除系爭土地上之系爭房屋，將系爭土地騰空返還
    ；並給付405,745元及自96年2月7日起至清償日止按週年利
    率5%計算之利息，暨自96年2月7日起至返還土地日止按日給
    付240元，核屬正當有據，應予准許。原審就此部分為上訴
    人丙○○敗訴判決及分別酌定相當擔保金宣告准、免假執行
    並駁回上訴人丙○○之反訴，洵無不合。丙○○上訴論旨就
    此部分指摘原判決不當，求予廢棄改判，非有理由。至原審
    命上訴人乙○返還系爭土地；並命給付自調解書狀送達之翌
    日起回溯五年內相當於租金之不當得利與其法定遲延利息，
    及自96年2月7日起至返還土地日止按日給付相當於租金之不
    當得利，暨假執行之宣告，即有未洽，乙○上訴意旨就此部
    分指摘原判決不當，聲明廢棄改判，為有理由。應由本院廢
    棄改判如主文所示。
八、本件事證已臻明確，兩造其餘攻擊防禦方法，經審酌後認與
    判決結果不生影響，爰不一一論述，附此敘明。
九、據上論結，本件丙○○上訴為無理由，乙○上訴為有理由，
    依民事訴訟法第450條、第449條第1項、第79條，判決如主
    文。
中    華    民    國    98    年    3    月    3    日
                  民事第十庭
                      審判長法  官  黃豐澤
                            法  官  林麗玲
                            法  官  吳謀焰
正本係照原本作成。
如不服本判決，應於收受送達後20日內向本院提出上訴書狀，其
未表明上訴理由者，應於提出上訴後20日內向本院補提理由書狀
（均須按他造當事人之人數附繕本）上訴時應提出委任律師或具
有律師資格之人之委任狀；委任有律師資格者，另應附具律師資
格證書及釋明委任人與受任人有民事訴訟法第466條之1第1項但
書或第2項（詳附註）所定關係之釋明文書影本。
中    華    民    國    98    年    3     月    5     日
                            書記官  鄭淑昀
附註：
民事訴訟法第466條之1（第1項、第2項）：
對於第二審判決上訴，上訴人應委任律師為訴訟代理人。但上訴
人或其他法定代理人具有律師資格者，不在此限。
上訴人之配偶、三親等內之血親、二親等內之姻親，或上訴人為
法人、中央或地方機關時，其所屬專任人員具有律師資格並經法
院認為適當者，亦得為第三審訴訟代理人。

司法院資訊處製作；財團法人民間司法改革基金會備份。
